臺灣臺南地方法院民事判決　　　　　　　 93年度訴字第845號
原　　　告　萬泰商業銀行股份有限公司
　　　　　　　　　　　設台北市○○○路○段三十九號一、二
　　　　　　　　　　　　樓及地.
法定代理人　辛○○　　住同上
訴訟代理人　乙○○　　住台南市.
被　　　告　戊○○　　住台南市.
　　　　　　　　　　　　號　.
　　　　　　甲○○　　住台南市.
　　　　　　　　　　　　五號
　　　　　　己○○　　住高雄縣.
　　　　　　　　　　　　號
　　　　　　庚○○　　住台南市.
　　　　　　丙○○○　住高雄縣.
　　　　　　　　　　　　六五號.
兼前列四人共同
訴訟代理人　丁○○　　住高雄縣.
　　　　　　　　　　　　號
上列當事人間請求給付借款事件，經本院於民國94年7月13日言
詞辯論終結，判決如下：
    主  文
被告戊○○、甲○○、己○○、庚○○、丁○○、丙○○○應連
帶應給付原告新台幣壹佰參拾玖萬捌仟肆佰參拾柒元及自民國九
十三年一月二十八日起至清償日止，按年利率百分之八點一二計
算之利息，並自民國九十三年二月二十九日起至清償日止，逾期
在六個月以內部份按上開利率百分之十，逾期在六個月以上部份
按上開利率百分之二十計算違約金。
訴訟費用由被告連帶負擔。
本判決於原告以新台幣肆拾柒萬元為被告供擔保後，得假執行。
　　事實及理由
一、本件被告戊○○未於言詞辯論期日到場，核無民事訴訟法第
    386條所列各款情形，應依原告之聲請，由其一造辯論而為
    判決。
二、原告起訴主張：被告戊○○以其餘被告甲○○、己○○及訴
    外人陳閃為連帶保證人，於民國87年5月28日向原告借用新
    台幣（下同）壹佰陸拾萬元（以下簡稱系爭借款），約定利
    息按年息百分之十點零計算，嗣後按原告基本放款利率調整
    時，自調整日起按原告新公告基本放款利率加碼1.4％計付
    ，逾期在六個月以內部份按上開利率百分之十，逾期在六個
    月以上部份，另按上開利率百分之二十加計違約金。詎被告
    戊○○自民國九十三年一月二十八日起，拒不履行繳息義務
    ，依照約定書第五條第一項，則視為全部到期，計尚欠壹佰
    參拾玖萬捌仟肆佰參拾柒元及利息、違約金未清償，且目前
    利率為年息百分之八點一二，依法被告等應連帶給付債權人
    如上述借款本息暨違約金。另訴外人即連帶保證人陳閃於業
    於九十一年八月十八日死亡，被告戊○○、己○○、丁○○
    、庚○○、丙○○○為其繼承人，經原告函查鈞院並無拋棄
    繼承之事實；爰依消費借貸及連帶保證法律關係提起本件訴
    訟。並聲明：（一）被告應連帶應給付原告壹佰參拾玖萬捌
    仟肆佰參拾柒元及自民國九十三年一月二十八日起至清償日
    止，按年利率百分之八點一二計算之利息，並自民國九十三
    年二月二十九日起至清償日止，逾期在六個月以內部份按上
    開利率百分之十，逾期在六個月以上部份按上開利率百分之
    二十計算違約金。（二）原告願保擔保請准宣告假執行。
三、被告戊○○未於言詞辯論期日到場，亦未提出書狀作何聲明
    或陳述。被告甲○○、己○○、庚○○、丁○○、丙○○○
    則以系爭借款借據上之印章是否為陳閃所有伊並不清楚，惟
    陳閃生前目不識丁，且在民國八十六年時有醫院證明為老年
    癡呆症，是以系爭借款約定書陳閃在蓋指印時並無意識能力
    ，即無行為能力，原告竟於八十七年五月底以其為系爭借款
    之連帶保證人，原告未查明是否被告戊○○擅用陳閃之證件
    ，簽立本件約定書，對保手續草率為之，是以原告訴請陳閃
    之繼承人即被告庚○○、丁○○、丙○○○應負連帶保證人
    之責任，並無理由云云資為抗辯。並均聲明：原告之訴及假
    執行之聲請均駁回。
四、兩造不爭執之事項：
（一）被告戊○○以其餘被告甲○○、己○○及訴外人陳閃為連
      帶保證人，於民國87年5月28日向原告借用新台幣（下同
      ）壹佰陸拾萬元（以下簡稱系爭借款），約定利息按年息
      百分之十點零計算，嗣後按原告基本放款利率調整時，自
      調整日起按原告新公告基本放款利率加碼1.4％計付，逾
      期在六個月以內部份按上開利率百分之十，逾期在六個月
      以上部份，另按上開利率百分之二十加計違約金。詎被告
      戊○○自民國九十三年一月二十八日起，拒不履行繳息義
      務，尚欠如主文所示之本金、利息及違約金。
（二）訴外人陳閃於九十一年八月十八日死亡，其繼承人為被告
      己○○、庚○○、丁○○、戊○○、丙○○○，且被告庚○○、丁○○、丙○○○逾民法第一千一百七十四條第一
      項二個月法定期間始聲明拋棄繼承，經法院駁回在案，又
      並無聲請限定繼承之情事。
以上事實有原告提出之借據、繳息證明單、放款資料查詢、基本
利率表、存款轉帳支出傳票、利息及手續費收入收據補發證明單
、繼承系統表、本院九十三年四月六日九十三南院慶民雅字第九
三００一五一０七號函、台灣高雄地方法院九十三年度繼字第八
一三號民事裁定各一份、約定書四份及戶籍謄本五份為證，且為
被告甲○○、己○○、庚○○、丁○○、丙○○○所不爭，堪信
為真實。
五、按民法上的行為能力係行為人「健全的意思」為基礎，行為
    人須有決定意思的能力，法律行為始能發生效力。意思能力
    乃可以判斷自己之行為在法律上效果的精神能力，此種能力
    包含正常的認識力與預期力。法律關係是否發生效力，以及
    當事人是否取得權利或負擔義務，原則上以當事人之意思為
    準，故須有完全之意思能力者始有完全之行為能力，民法第
    七十五條規定：「無行為能力人之意思表示無效。雖非無行
    為能力人，而其意思表示係在無意識或精神錯亂中所為者亦
    同」，即基於此項前提而設之規定。
　　本件被告己○○、甲○○、庚○○、丁○○、丙○○○固抗
    辯陳閃於蓋立系爭借款借據時，並無意思能力，該連帶保證
    契約無效云云，並以前揭情詞置辯，且系爭借款約定書上陳
    閃之簽名係被告戊○○所代簽，且由被告戊○○拉著陳閃之
    手在該約定書上蓋指印，當時陳閃之印章是真正的等情，業
    據被告即陳閃之媳，被告戊○○之妻甲○○陳明在卷（本院
    九十四年一月二十五日、九十四年五月三十一日言詞辯論筆
    錄），又本件系爭約定書上陳閃之印章係真正的，既據當時
    在場之被告甲○○陳明在案，則被告戊○○辯稱：陳閃之印
    信為被告戊○○代刻而用印云云，純屬臆測之詞，自無足採
    。又本件之爭點應在於訴外陳閃系爭借款約定書八十七年五
    月二十八日訂立時，陳閃於約定書上蓋指印，表示同意負連
    帶保證人之清償責任時，是否有意思能力？亦即陳閃所蓋指
    印訂立之上開約定書是否有效？茲分述如下：
    （一）查訴外人陳閃曾於八十六年八月十三日至九月二十日
          在行政院署立台南醫院門診共看診三次（時間分別為
          八十六年八月十三日、八十六年九月二十三日、八十
          七年六月九日），當時自述記憶力減退，意識清楚、
          腦波檢查報告正常；並於八十七年六月九日因巴金氏
          症至行政院署立台南醫院就診，仍是有記憶力不佳情
          形，意識尚清楚等情，業據本院依職權向行政院署立
          台南醫院函查八十六年、八十七年間陳閃之精神狀態
          ，有該院九十三年八月二十日九十三南醫歷字第０九
          三０００四三七０號函可稽，並有被告提出之九十三
          年五月四日行政院署立台南醫院診斷證明書一紙為證
          ，則陳閃於八十七年六月九日門診既然「意識尚清楚
           」，則陳閃於系爭借款約定書蓋指印之日期為八十
   　　　　七年五月二十八日，與上開門診時間僅相距九日，
  　　　　彼時其意識能力亦應清楚，其意識既然清楚，必具有
    　　　意思能力，陳閃既未表示反對，並同意由被告己○○
          牽其手於約定書上蓋指印，負連帶保證人之清償責任
          ，揆諸上開說明及民法第七十五條之規定，自難謂無
          行為能力而無效。
   （二）次查，八十七年五月二十八日系爭約定書訂立時，除
         被告戊○○、甲○○及訴外人陳閃在場外，尚有陳閃
         之夫即被告己○○在場，業據被告甲○○陳明在卷（
         本院九十四年五月三十一日言詞辯論筆錄），若如被
         告庚○○、丁○○、丙○○○所辯，當時陳閃係處無
         意識狀態，遭被告戊○○牽手在系爭約定書上蓋指印
         ，當時意識清楚之被告己○○為另紙約定書之連帶保
         證人應明白訂立系爭約定書之意義係對系爭借款作連
         帶保證人，為何對此影響本身配偶陳閃權益重大之事
         項，未當場表示反對，而聽憑被告己○○牽著陳閃之
         手蓋印，訂立系爭約定事項？實與常情不符。足徵陳
         閃在系爭約定書上蓋指印並非無意思能力之狀態為之
         ，其同意該約定書上所約定之條款，亦即同意為本件
         借款之連帶保證人亦可認定。況本件借款之承辦人解
         嘉承及當時之授信副理蔡家駿雖因時隔太久，對約定
         書訂時當時之陳閃之精神狀態不復記憶，惟其分別證
         稱：「我們會拿契約書給（不識字之）借款人看，如
         果看不懂我們會要求旁人翻譯給他聽，最後在簽名之
         前我們還會問他是否有不清楚，需要告知的嗎？」（
　　　　　本院九十四年七月十三日言詞辯論筆錄）及「我可以
　　　　 確定的是我們都有確實核對貸款人（保證人）之精神狀
 　　　　態，都是沒有問題。」（本院九十四年六月二十一日
         言詞辯論筆錄）等語，亦可佐證本件系爭借款對保手
         續合法，並無被告庚○○、丁○○、丙○○○所辯草
         率對保之情事。
六、綜上所述，被告己○○、甲○○、庚○○、丁○○、丙○○○所辯俱無理由，不足採信。訴外人陳閃於系爭約定書上蓋
    指印時，既有意思能力，亦即有完全之行為能力，則其訂立
    同意為連帶保證人之系爭約定書，核屬有效。被告庚○○、
    丁○○、丙○○○應繼承其系爭借款之保證債務，應可認定
    。從而，原告本於消費借貸及連帶保證之法律關係起訴請求
    被告戊○○、甲○○、己○○、庚○○、丁○○、丙○○○
    連帶給付如主文第一項所示之金額、利息及違約金為有理由
    ，應予准許。
七、兩造其餘主張及所提證據與本院上開論斷無涉或無違，不予
    贅述。
八、原告陳明願供擔保以代釋明聲請宣告假執行，核無不合，爰
    酌定相當擔保金額，准予宣告假執行。
九、結論：
    本件原告之訴為有理由，依民事訴訟法第385條第1項前段、
    第78條、第85條第2項、第390條第2項，判決如主文。
中　　華　　民　　國　　94　　年　　7　　月　　27　　日
                  民事第二庭    法　官　孫玉文
以上正本係照原本作成
如對本判決上訴，須於判決送達後20日內向本院提出上訴狀
中　　華　　民　　國　　94　　年　　7 　　月　　27　　日
                                書記官　陳淑貞
